臺灣高等法院民事判決　　　　　　　　 94年度重上字第142號
上　訴　人　乙○○
訴訟代理人　李淑寶律師
上　訴　人　甲○
訴訟代理人　施竣中律師
被 上訴 人　戊○○
　　　　　　壬○○
　　　　　　庚○○
　　　　　　己○○
　　　　　　丙○○
　　　　　　丁○○
　　　　　　辛○○
共　　　同
訴訟代理人　徐滄明律師
上列當事人間請求拆屋還地事件，上訴人對於中華民國92年12月
30日臺灣士林地方法院92年度訴字第1355號第一審判決提起上訴
，本院於94年9月13日言詞辯論終結，判決如下：
    主  文
上訴駁回。
第二審訴訟費用由上訴人負擔。
　　事實及理由
一、本件被上訴人主張：坐落台北市○○區○○段三小段 315地
    號土地（下稱系爭土地）為伊等共有，為原屬上訴人甲○所
    有台北市○○區○○路 180號建物（下稱系爭建物）及庭院
    、圍牆無權占用。嗣甲○於民國91年 8月26日以買賣為原因
    ，將該地上物所有權移轉登記並交付予上訴人乙○○。伊等
    曾於92年4月21日函請乙○○於文到7日內拆除並返還土地，
    惟乙○○置之不理。爰本於所有權之作用及侵權行為、不當
    得利之法律關係，求為命乙○○將如原判決附圖（下稱附圖
    ）所示Ａ部分庭院、圍牆計367.46平方公尺，及Ｂ部分建物
    計 18.09平方公尺拆除，返還土地與被上訴人；並給付自91
    年 8月26日起至93年6月25日止之賠償金新台幣（下同）280
    ,279 元，及自93年6月26日起至返還土地之日止，按月給付
    賠償金10,726元。另上訴人應給付 509,354元之賠償金等情
    （被上訴人原請求乙○○給付賠償金 591,536元及按月給付
    26,888元，請求甲○給付 1,021,794元，經原審判命如上金
    額之給付，並駁回被上訴人其餘部分之請求。被上訴人就渠
    等敗訴部分，未聲明不服）。
二、上訴人乙○○辯以：伊於91年 6月14日向甲○買受與被上訴
    人共有系爭土地相鄰之同段 306、307、308地號土地及其上
    系爭建物，並於同年 8月26日辦畢移轉登記，且以現物現況
    點交。出賣人甲○固曾於74年間就系爭建物進行增建，惟伊
    於購入後，並未變更圍牆之位置，僅利用原有平台及磚塊建
    築，將原加蓋之廚房拆除重建，未擴大原建物占有土地之範
    圍，是伊應無故意或過失占有系爭土地之情事。又地政機關
    之測量結果有誤，不足為憑。退步言之，被上訴人既於系爭
    建物建造之初，應已知悉有越界建築情事，卻未當場異議，
    依民法第 796條之規定，實不得再向伊為拆屋還地之請求。
    再者，系爭土地既為既成道路作為公眾通行使用，伊所有土
    地附連圍牆鄰系爭土地處，亦有被上訴人所建制排水用之水
    溝，且系爭土地地形為長條狀，若被上訴人主張拆屋還地，
    因其無法將系爭土地與其所有其他土地併連或單獨使用，足
    認其所得利益甚微；反觀拆屋還地後，將使伊所有土地無法
    整體利用，且主建物因拆除部分結果，必影響建物結構。則
    被上訴人權利之行使，違反社會性，顯有民法第 148條權利
    濫用情事，應不予准許等語。
    上訴人甲○則以：伊係於63年間，向訴外人皇宮建設公司購
    買同段 306、307、308地號土地，系爭建物並由皇宮建設公
    司於64年 2月21日建築完成，點交予伊使用。當時伊所購入
    之系爭建物，即如目前現狀，並無越界，因而由台北市政府
    發給使用執照。系爭建物雖有增建，但增建部分並未占用系
    爭土地。嗣伊將前開土地及系爭建物出售予乙○○，所出售
    之標的、面積均非常清楚，土地部分之界址應以地政事務所
    之鑑界為憑，並無現況點交之問題。是今若因重測而致地界
    變更，實與伊無關云云，資為抗辯。
三、原審為被上訴人一部勝訴、一部敗訴之判決，被上訴人就其
    敗訴部分未聲明不服。上訴人就渠等敗訴部分則提起上訴，
    並均聲明：原判決不利上訴人部分廢棄，駁回被上訴人第一
    審之訴及假執行之聲請。被上訴人就上訴人之上訴，則聲明
    ：上訴駁回。
四、查系爭建物及其坐落土地原為甲○所有，於91年6月14日出
    售與乙○○，並於同年8月26日辦畢所有權移轉登記等情，
    為兩造所不爭執，且有不動產買賣合約書、土地及建物登記
    謄本為憑，應堪認定為真。而被上訴人主張系爭土地為渠等
    共有，遭系爭建物及圍牆、庭院無權占有如附圖所示Ａ、Ｂ
    部分一節，已提出土地登記謄本為證，且經原審法院會同地
    政人員至現場勘測明確，製有勘驗筆錄及臺北市士林地政事
    務所（下稱士林地政所）土地複丈成果圖乙紙附卷可稽（見
    原審卷89-93頁），更有原審法院另案於93年7月19日囑託士
    林地政所現狀施測之複丈成果圖可佐（見原審卷139,179 頁
    ），應堪信為真實。
五、上訴人否認系爭建物、庭院及附連圍牆有占有系爭土地之情
    事，經查：
  (一)台北市政府地政處測量大隊（下稱測量大隊）函稱：經核對
    台北市士林地政事務所原始測量觀測成果，與該大隊所管有
    之圖根點坐標相符（見原審卷 133頁）；另台北市○○區○
    ○段係71年間辦理重測，依71年間地籍圖重測地籍調查表記
    載，重測前台北市北投區○○○段嗄嘮別小段402-1及402-6
    地號，重測當時辦理合併，重測後改編為秀山段三小段 315
    地號，其四至界址均以「參照舊地籍圖逕行施測」為界，且
    套合重測前後地籍圖， 315地號土地坵形大致相符等語（見
    原審卷 143頁）。則上訴人所稱：士林地政所前開施測結果
    ，係因系爭土地及其鄰近土地事後地籍重測，地籍線及圖根
    點變動偏移所致云云，即無可取。
  (二)系爭建物於64年 2月21日建築完成時，固未越界，為兩造是
    認，且有士林地政所平面圖及成果表可證（見原審卷54,115
    ,124,128 頁）， 然上訴人就甲○於系爭建物建築完成後，
    確有增建一節，已均自承在卷（見原審卷 105,137頁），並
    經載明於上訴人間不動產買賣合約書所附建物平面圖（見原
    審卷66頁之斜線部分），另有74年增建時之建築圖可證（見
    本院卷第230頁）。 而乙○○於買受系爭建物後，亦曾就系
    爭建物為部分更動，為上訴人是認（見原審卷 137,138頁）
    ，則建築主管機關核發使用執照之建物現狀既有變更，該建
    築相關之資料，即無調閱之必要；而向建築主管機關查詢系
    爭建物之相關各項，亦無從作為有利於上訴人抗辯之認定依
    據。
  (三)依前開65年 1月28日士林地政所測量之平面圖及成果表所示
    （見原審卷54,115,124,128頁），系爭建物於建築完成時之
    占用土地面積，為 233.81平方公尺（第一層201.35㎡+平台
    22.46㎡）；依74年增建時之建築圖所示（見本院卷第230頁
    ），系爭建物於是時增建一樓 49.21平方公尺，與當時測量
    計算之原建物面積204.41平方公尺合計，占用土地面積已增
    至253.62平方公尺；迄原審另案於93年 7月19日囑託士林地
    政所現狀施測結果（見原審卷 139,179頁，本院卷59頁），
    系爭建物占用土地面積又增至350.67平方公尺（Ｄ部分313.
    57㎡+Ｈ部分18.09㎡+Ｆ部分19.01㎡）。即系爭建物現在占
    用土地面積，已較初建時增加116.86平方公尺（350.67㎡－
    233.81㎡） ，亦較74年增建時增加97.05平方公尺（350.67
    ㎡－253.62㎡），均屬顯著擴大。則系爭建物經測量後，占
    用被上訴人所共有之土地，尚無違實情，自不能以初建或增
    建時未越界或離鄰地尚有一段距離，即謂目前增（擴）建後
    亦當然未越界，並據此推認士林地政所之測量及測量大隊之
    答覆有誤。
  (四)上訴人雖以：乙○○與訴外人莊素蓮共有之 306、307、308
    地號土地之面積分別為 301平方公尺、605平方公尺、453平
    方公尺，有土地登記謄本可稽（見本院卷 56-58頁），然依
    另案士林地政所施測結果，上開三筆土地面積分別減為181.
    42平方公尺、507.72平方公尺、368.43平方公尺（見原審卷
    139, 179頁），顯見士林地政所本件及另案之測量，與測量
    大隊之函覆，均屬有誤云云為辯。惟查，士林地政所另案之
    複丈成果圖（見原審卷139,179頁，本院卷59頁），就306地
    號土地分為兩部分，除Ａ部分面積181.42平方公尺外，另有
    未經施測部分，此觀該地號原與304地號毗鄰（見原審卷147
    頁重測後地籍圖）即明；另307、308地號土地，在另案士林
    地政所之複丈成果圖中，亦有相同情形（併見原審卷148 頁
    重測後地籍圖）。足見另案士林地政所之複丈成果圖上所標
    示之Ａ、Ｂ、Ｃ、Ｄ、Ｅ、Ｆ面積，尚非306、307、308 地
    號土地面積全部，上訴人以之抗辯士林地政所施測及測量大
    隊函覆有誤，自不足採。
  (五)按已辦地籍測量之地區，因地籍原圖破損、滅失、比例尺變
    更或其他重大原因，得重新實施地籍測量。重新實施地籍測
    量時，土地所有權人應於地政機關通知之限期內，自行設立
    界標，並到場指界。逾期不設立界標或到場指界者，得依左
    列順序逕行施測：一　鄰地界址。二　現使用人之指界。三
    　參照舊地籍圖。四　地方習慣。重新實施地籍測量之結果
    ，應予公告，其期間為三十日。土地所有權人認為前項測量
    結果有錯誤，除未依前條之規定設立界標或到場指界者外，
    得於公告期間內，向該管地政機關繳納複丈費，聲請複丈。
    經複丈者，不得再聲請複丈。逾公告期間未經聲請複丈，或
    複丈結果無誤或經更正者，地政機關應即據以辦理土地標示
    變更登記。土地法第46條之1、第46條之2第1項、第46條之3
    分別定有明文。 系爭土地及306、307、308等相鄰土地係於
    71年間重測，為兩造不爭，並有測量大隊覆函及附件可稽（
    見原審卷143-148頁）， 當時土地所有人既未到場指界，或
    未於公告期間內聲請複丈，地政機關即應據以辦理土地標示
    變更登記。則上訴人抗辯重測後土地面積略有變動，足見重
    測有誤云云，亦無可信。
六、按所有人對於無權占有其所有物者，得請求返還之；對於妨
    害其所有權者，得請求除去之，民法第 767條前段、中段分
    別定有明文。經查，系爭土地為被上訴人共有，惟遭乙○○
    以如附圖所示Ａ、Ｂ部分之建物、庭院及圍牆占用；乙○○
    復未能舉證證明其有何合法使用系爭土地之正當權源，已如
    前述。則被上訴人請求乙○○應將占有系爭土地上如附圖Ａ
    、Ｂ部分所示之建物及圍牆拆除，並返還系爭土地，即非無
    據。上訴人另抗辯：系爭建物早於64年間即興建完成，被上
    訴人應早知其越界而未即時異議，已不得再訴請拆屋還地云
    云。惟此已為被上訴人所否認，上訴人未能舉證以實其說，
    所辯即非可取。另民法第148條第1項係規定行使權利，不得
    以損害他人為主要目的，若當事人行使權利，雖足使他人喪
    失利益，而苟非以損害他人為主要目的，即不在該條所定範
    圍之內，此有最高法院45年台上字第 105號判例可資參照。
    系爭建物、庭院及其附連之圍牆經測量結果，占用系爭土地
    之面積達385.55平方公尺，有前開士林地政所土地複丈成果
    圖可憑，雖其間有部分土地供作既成道路使用，惟被上訴人
    請求返還後，仍非無利用之價值；且被上訴人訴請乙○○拆
    除者，雖包括系爭建物之一部，惟面積僅 18.09平方公尺，
    且該部分並非原合法之建物，屬事後增建者，亦如前述，其
    拆除應不致影響主建物之結構安全。是相較於兩造之損益得
    失，尚難認被上訴人依法訴請乙○○拆屋還地，係以損害他
    人為主要目的。則乙○○抗辯：被上訴人提起本訴，顯屬權
    利濫用，依法應予禁止云云，亦無可採。此外，上訴人又抗
    辯其占用系爭土地部分，原供道路使用，成為既成道路，其
    管理機關已非被上訴人，被上訴人自無權利可得行使云云。
    惟縱認乙○○所稱已為既成道路一節屬實，因被上訴人尚登
    記為所有權人，依法仍享有土地所有權，自得行使所有權人
    之排除侵害請求權。乙○○所稱，仍屬無據。
七、無權占有他人土地，可獲得相當於租金之利益，並致土地所
    有權人受有同額之損害，應為社會之通念；是無權占有人顯
    係無法律上之原因而受利益，土地所有權人自得依不當得利
    法則，請求返還相當於租金之利益。經查，本件上訴人甲○
    及乙○○先後無權占用系爭土地如附圖所示Ａ、Ｂ部分土地
    ，渠等因占有使用系爭土地而受有利益，並致被上訴人受有
    損害，已甚明瞭。從而，被上訴人依民法第 179條之規定，
    請求甲○及乙○○應分別給付各自無權占用系爭土地即甲○
    自本件起訴回溯五年即88年6月26日起至91年8月25日止、乙
    ○○自91年8月26日起至93年6月25日止，給付被上訴人相當
    於租金之不當得利，乙○○並應自93年 6月26日起，至返還
    系爭土地之日止，按月給付相當於租金之不當得利，即屬有
    據。
八、城市地方房屋之租金，以不超過土地及其建築物申報總價額
    年息百分之十為限，土地法第97條第 1項定有明文；而所謂
    土地價額係指法定地價而言，則為土地法施行法第25條所明
    定。又土地法第 148條規定，土地所有權人依土地法所申報
    之地價為法定地價；而依平均地權條例第16條前段雖規定，
    舉辦規定地價或重新規定地價時，土地所有權人未於公告期
    間申報地價者，以公告地價百分之八十為其申報地價。是原
    審斟酌前開規定，及系爭土地所在位置、交通及生活機能之
    現況各節，認應以占用系爭土地之面積，依系爭土地申報地
    價之年息百分之五，作為計算渠等應給付被上訴人相當於租
    金之不當得利之準據，尚稱允當（詳如原判決附表之計算式
    ）。
九、綜上所述，被上訴人本於民法 767條之規定及不當得利之法
    律關係，請求乙○○將系爭土地上如附圖所示Ａ、Ｂ部分之
    建物、庭院圍牆拆除，將土地返還予被上訴人，並請求乙○
    ○給付被上訴人280,279元，及自93年6月26日起，按月給付
    被上訴人10,726元，暨甲○給付被上訴人509,354元，為有
    理由，應予准許。原審就此部分為被上訴人勝訴之判決，經
    核於法洵無違誤，上訴意旨，指摘原判決此部分為不當，求
    予廢棄改判，為無理由，應予駁回。
十、本件事證已明，兩造其餘有關空照圖等之主張及舉證，與上
    訴人聲請內政部土地測量局再為施測，暨於本院言詞辯論終
    結後始提出之太一結構土木工業技師事務所鑑定報告書等，
    均與判決結果不生影響，爰不予斟酌、調查及論述，附此敘
    明。
十一、據上論結，本件上訴為無理由，依民事訴訟法第449條第1項
    、第78條，判決如主文。
中　　華　　民　　國　　94　　年　　9 　　月　　27　　日
　　　　　　　　　民事第十七庭  審判長法  官  沈方維
　　　　　　　　　　　　　　　　      法　官  彭昭芬
                                      法  官  張競文
正本係照原本作成。
本件上訴人甲○之部分因其上訴金額未逾新台幣150萬元須於上
訴人乙○○提起上訴時始得上訴。
如不服本判決，應於收受送達後20日內向本院提出上訴書狀，其
未表明上訴理由者，應於提出上訴後20日內向本院補提理由書狀
（均須按他造當事人之人數附繕本）上訴時應提出委任律師或具
有律師資格之人之委任狀；委任有律師資格者，另應附具律師資
格證書及釋明委任人與受任人有民事訴訟法第466條之一第一項
但書或第二項（詳附註）所定關係之釋明文書影本。
中　　華　　民　　國　　94　　年　　9 　　月　　29　　日
                                      書記官  鄭麗兒
附註：
民事訴訟法第四百六十六條之一（第一項、第二項）：
對於第二審判決上訴，上訴人應委任律師為訴訟代理人。但上訴
人或其他法定代理人具有律師資格者，不在此限。
上訴人之配偶、三親等內之血親、二親等內之姻親，或上訴人為
法人、中央或地方機關時，其所屬專任人員具有律師資格並經法
院認為適當者，亦得為第三審訴訟代理人。
